【裁判字號】    96,訴,1465
【裁判日期】    970229
【裁判案由】    返還價金等
【裁判全文】
臺灣臺中地方法院民事判決  96年度訴字第1465號
原      告
即反訴被告  丙○○
被      告  戊○○
即反訴原告
訴訟代理人  黃英傑律師
複  代理人  乙○○
上列當事人間返還價金等事件，本院於民國97年1月31日言詞辯
論終結，判決如下：
    主    文
被告應給付原告新台幣壹佰伍拾萬元及自民國九十六年六月八日
起，至清償日止，按年息百分之五計算之利息。
原告其餘之訴駁回。
反訴原告之訴駁回。
本訴訴訟費用由被告負擔二分之一，餘由原告負擔。
反訴訴訟費用由反訴原告負擔。
本訴判決原告勝訴部分，於原告以新台幣伍拾萬元供擔保後，得
假執行；反訴被告如以新台幣壹佰伍拾萬元為原告預供擔保，得
免為假執行。
原告其餘之假執行聲請駁回。
反訴原告假執行之聲請駁回。
    事實及理由
甲、本訴部分:
一、原告起訴主張: 原告經由訴外人賴米田之介紹，於民國95年
    12月1日，就坐落台中縣和平鄉○○段第193地號土地（下稱
    系爭土地）及同段第194地號之耕作權讓渡，與被告簽訂不
    動產買賣契約（下稱系爭契約），總價金為新台幣（下同）
    180萬元，原告簽約同時給付定金30萬元予被告，被告並出
    具國有林地承租耕作權拋棄書附於系爭契約，原告嗣於96
    年1月18日給付中期款120萬元，惟至給付尾款30萬元時，因
    被告遲不就系爭土地配合複丈，且未鑑界點交清楚，並經代
    書之告知，194地號之耕作權早已租期屆滿，被告已無法履
    行系爭契約之義務，而被告明知系爭土地事實上包括水溝及
    道路，卻向原告保證所出賣之範圍不包括水溝及道路，故被
    告應負物之瑕疵擔保責任，原告乃以起訴狀繕本之送達為解
    除系爭契約意思表示之通知，又被告依系爭契約負有鑑界完
    全及點交清楚之義務，並非僅有「依現況之地形地貌點交」
    或「將本買賣標的現況點交」之義務，即點交時，被告須負
    責辦理土地鑑界、設置界樁之義務，因被告未履行點交義務
    ，原告尚未取得系爭土地之事實上管領力，依系爭契約第10
    條之約定，系爭契約已自動解除，故原告不論依物之瑕疵擔
    保或系爭契約之約定，均得解除系爭契約請求被告返還所受
    領之價金，並且依系爭契約第10條之約定，請求被告給付違
    約金，為此爰依民法第354條、359條、360條、259條及系爭
    契約之規定提起本訴等語。並聲明: (1)被告應分別返還原告
    150萬元、給付原告150萬元，及均自起訴狀繕本送達翌日即
    96年6月8日起至清償日止，按年息百分之五計算之利息；(2)
    願供擔保請准宣告假執行。
二、被告則以: 被告已依系爭契約之約定，於96年3月1日將系爭
    土地辦理所有權移轉登記，並於同年3月12日辦理系爭土地
    鑑界複丈；被告從未向原告表示系爭土地上未包括水溝及道
    路，原告請求顯無理由；又194地號之耕作權僅係附條件贈
    與，非系爭契約之標的，況被告亦已將該耕作權讓渡予原告
    ，原告可隨時前往耕作等語資為抗辯。並聲明: 原告之訴駁
    回。
三、本件原告起訴主張：原告經由訴外人賴米田之介紹，於95年
    12月1日，就系爭第193地號土地及同段第194地號之耕作權
    讓渡，與被告簽訂系爭契約，總價金為180萬元，原告簽約
    同時給付定金30萬元予被告，被告並出具國有林地承租耕作
    權拋棄書附於系爭契約，原告嗣於96年1月18日給付中期款
    120萬元，尚有尾款30萬元未付，而被告已於96年3月1日，
    將系爭第193地號土地所有權，移轉登記予原告之事實，為
    被告不爭執，並有不動產買賣契約書1份、系爭第193地號土
    地登記謄本1份，在卷可參，自堪信為真實；又原告主張被
    告出賣之標的，除系爭第193地號土地所有權外，尚有同段
    第194地號土地之耕作權，惟被告就同段第194地號之耕作權
    ，無法使原告取得，被告給付不能，原告得解除契約，請求
    被告返還已交付之價金150萬元，且被告未依約履行點交義
    務，應依約給付違約金150萬元等語，被告則以前詞置辯，
    是本件所應審究者為：(一)系爭第194地號土地之耕作權是否
    為系爭契約標的之一？(二)被告就系爭第194地號土地之耕作
    權讓與，及系爭第193地號土地之是否已交付？如已交付是
    否應負瑕疵擔保責任？(三)被告應否依約給付原告違約金150
    萬元？經查：
  (一)本件原告主張其係以180萬元價金向被告購買系爭第193地號
    土地，及系爭第194地號土地之耕作權，被告則否認系爭第
    194地號土地之耕作權是買賣標的之一，辯稱：180萬元價金
    之對價為系爭第193地號土地之所有權，系爭第194地號土地
    之耕作權，係被告所附贈，並非買賣標的云云，然查：
  (1)按解釋契約，因須探求當事人立約時之真意，不能拘泥於契
    約之文字，但契約文字業已表示當事人真意，無須別事探求
    者，即不得反捨契約文字而更為曲解（參照最高法院17年上
    字第1118號判例）。依卷附兩造所不爭執之不動產買賣契約
    書，其第1條約定：甲方（即被告）將其所有後開標示記載
    之不動產出賣於乙方（即原告）；且買賣標的不動標示，亦
    清楚標示「193地號之旱地6960平方公尺所有權全部，包括
    地上物一切在內，及毗鄰194地號國有林地面積11440平方公
    尺耕作權一併讓渡。」，顯見被告所出售之不動產標的，除
    系爭第193地號土地之所有權外，尚包含系爭第194地號土地
    之耕作權無誤。由系爭不動產買賣契約書第1條及標示之買
    賣不動產，已可明確表示兩造買賣不動產之真意為原告以總
    價180萬元之價格，向被告購買系爭第193地號土地之所有權
    ，及其毗鄰同段第194 地號之耕作權。且參諸證人即兩造買
    賣契約執筆代書丁○○到庭結證稱：「．．．，本件土地買
    賣是95年12月1日，經由許溪湖、賴米田兩位先生介紹雙方
    來簽訂買賣契約，當時雙方都是經由介紹人談的，買賣的標
    的當時有表示有公有地及私有地的部分，價金全部一併計算
    是180萬元，並沒有細分每一筆土地的價格，是合併計算180
    萬元，仲介來介紹的時候就說193地號土地及包括194地號土
    地（國有地），國有地的部分只有耕作權使用權的讓渡，並
    沒有所有權，所以雙方所講的買賣國有地部分是耕作權的轉
    讓，承租權的轉讓可以由雙方直接到國有財產局去辦理承租
    權轉讓，之前我也辦過類似的案子，但本案並沒有做承租權
    的轉讓，本案因為國有財產局的地移轉到林務局管理，我們
    要等到林務局可以處理的時候，我們才要去辦理，所以我們
    並沒有去辦理耕作權的部分。當時我們也不知道被告只是繼
    承人之一，就本件承租權的部分並沒有決定的權利，一直到
    被告查封這筆土地以後，原告才來查到說，被告只是繼承人
    之一，本件要簽訂買賣契約的時候，戊○○一直說他把承租
    契約書遺失了，我有問戊○○你如何證明這個東西是不是你
    的，戊○○就說承租契約書已經遺失，而且沒有辦法馬上拿
    到，當時又因為國有財產局移轉到林務局管理，所以才會請
    戊○○寫耕作權的拋棄書，並請戊○○附上印鑑證明書。當
    時在簽買賣契約的時候買賣標的就是193地號所有權及194地
    號耕作權。」、「當初訂立契約的時候，是仲介帶雙方當事
    人到我們事務所來辦理，我只是代筆，而且買賣標的的部分
    買賣契約書裡面也寫的很清楚。」等語（詳參本院96年12月
    27日言詞辯論筆錄），更明兩造訂約之初，被告出賣之標的
    ，確為系爭第193 地號土地之所有權，及其毗鄰同段第194
    地號之耕作權無誤，被告反捨契約文字，辯稱：系爭第194
    地號土地之耕作權並不在買賣範圍，被告就系爭第194地號
    土地無使原告取得耕作權之義務，自無可採。
  (2)再者，系爭第194地號土地為國有土地，有該地號土地登記
    謄本1份，在卷可參，而依卷附兩造不爭執卷附之國有林地
    租賃契約書記載，系爭第194地號土地，係被告其他繼承人
    共同向財政部國有財產局台灣中區辦事處（以下簡稱國有產
    局中區辦事處）承租，用以造林（造林樹種為長枝竹、桂竹
    、梧桐），租期為87年11月18日起，至96年12月31日止，並
    以被告為繼承人代表登記為承租人，是被告所出售予原告之
    耕作權，應係指於系爭第194地號土地從事造林之權利，即
    被告就系爭第194地號土地，對原告負有交付土地，以供原
    告占有使用造林，並擔保他人不得對原告主張權利之義務存
    在，應可認定。
  (二)按物之出賣人，負交付其物於買受人，並使其取得該物所有
    權之義務。權利之出賣人，負使買受人取得其權利之義務，
    如因其權利而得占有一定之物者，並負交付其物之義務。民
    法第348條定有明文。本件原告向被告所購之標的，除系爭
    第193地號土地之所有權外，尚有毗鄰同段第194地號之耕作
    權，已如前述，是被告依法除應將系爭第193地號土地所有
    權移轉登記予原告外，並應將系爭第194地號土地之耕作權
    讓與原告，且應將系爭第193地號、第194地號土地交付原告
    占有使用。又原告主張：兩造於買賣契約簽訂前，原告固曾
    與被告委任之仲介人，一同至系爭買賣標的即系爭第193地
    號土地查看，惟因地幅甚大，界址不明，原告請求被告必須
    複丈系爭第193地號土地，點交予原告使用等情，雖為被告
    所否認，惟依卷附兩造買賣契約附帶約定，載明：「本件土
    地甲方（即被告）負責申請土地複丈，點交予乙方（即原告
    ）耕管使用，而所需費用概由甲方自行繳納」。是依該附帶
    約定，被告負有向地政機關申請系爭第193地號土地複丈，
    踏勘地界，並點交系爭第193地號土地予原告占有管領之義
    務甚明。被告辯稱：其業將系爭第193地號土地點交原告占
    有使用，惟為原告所否認，按查：
  (1)兩造於買賣契約訂立後，被告僅就系爭第193地號土地申請
    複丈，且已複丈完成等情，有兩造所提出之複丈成果圖1份
    ，在卷可稽，且證人即到場測量之測量人員甲○○到庭結證
    ：「（當天是否你去複丈測量？）證人答：是的，96年3月
    12日是我去測量的，當天是申請人申請我們去鑑界，當時我
    們每個界址點都有釘樁，其中點五、點六、點七的部分因為
    有障礙物沒有清除，所以我們是釘輔助樁，當事人就可以以
    輔助樁為起點拉到其他確定的界址點，將界址確定下來。複
    丈成果圖上面虛線是我們協助當事人在成果圖上延伸至正確
    的界址，我們以這樣的方式製作複丈成果圖，會詢問當事人
    是否理解我們的說明，如果理解的話他們會在我們的複丈成
    果圖上簽名，如果當事人簽名的話，該件的鑑界就算完成，
    本件的複丈成果圖當日由所有權人戊○○的太太羅卓秀圓為
    代理人簽名，當時賴先生也在場，但他不是所有權人所以不
    用請他簽名，本件是95年12月14四日申請的案子，當時的所
    有權人是戊○○，96年3月12日，我們是第二次去現場，當
    事人沒有告訴我所有權人有變更，所以我還是依照原申請人
    為所有權人。至於賴先生有無表示意見我已經不記得了。」
    、「（依照你們測量的程序，本案土地的鑑界已經完成？）
    證人答：是的。」（詳參本院96年8月23日言詞辯論筆錄）
    ，是被告辯稱：其就系爭第193地號土地有丈量交付原告占
    有，自屬可採，原告否認被告有點交系爭第193地號土地，
    自無可採。
  (2)又系爭第194地號土地，為被告向國有財產局中區辦事處承
    租，被告係將第194地號土地承租後之耕作權，讓與原告，
    依其契約性質，亦應將土地交付原告占有使用，惟該第194
    地號土地係國有，被告僅有承租之耕作權，被告於出售之初
    已向原告言明，此為原告所不爭執；又被告復抗辯：就系爭
    第194地號土地係其所承租之國有土地，其已出具國有林地
    承租耕作權拋棄書予原告，讓原告得隨時占有系爭承租之國
    有林地，以從事造林之耕作，原告實已占有第194地號土地
    ，無庸再予複丈點交等語，參諸卷附兩造買賣契約書中，確
    實附有國有林地承租耕作權拋棄書1紙，載明被告原租用系
    爭第194地號土地承租耕作權全部拋棄，顯見被告立書向原
    告表示拋棄承租耕作權之真意，係將其承租之系爭第194地
    號土地，耕作權直接讓與原告，使原告得以隨時從事耕作之
    意甚明，是被告抗辯：系爭第194地號土地，於被告書立承
    租耕作權拋棄書予原告之際，即表示將系爭第194地號土地
    供予原告占有使用之意，應屬可採，是被告抗辯：兩造就第
    194地號土地係以被告書立承租耕作權拋棄書之方式，作為
    土地點交之形式，亦屬可採。且再參諸兩造一再至現場欲踏
    勘地界，以實際點交之土地，僅有系爭第193地號土地，而
    原告就系爭第194地號土地，並未有相同請求鑑界之情事，
    是被告辯稱：其與原告就系爭第194地號土地，係以書立拋
    棄承租耕作權交付原告之方式點交，應屬可採。
  (三)被告就其所出售之第193地號土地、及轉讓耕作權之系爭第
    194地號土地，固有點交原告交付占有，惟原告主張被告所
    交付之第193地號土地，及被告讓與之第194地號土地耕作權
    具有瑕疵，雖為被告所否認，惟查：
  (1)系爭第193地號土地上，確有如附圖所示之水溝及既成道路
    存在，為被告所不爭執，按原告向被告買受土地，被告本應
    交付完整無瑕之土地，以供原告占有使用，惟被告所出售之
    土地，有如附圖標示之水溝及既成道路存在，原告無法全部
    占有使用，實質具有物之瑕疵甚明，是原告出售之第193地
    號土地存有物之瑕疵，應屬可採。又被告抗辯原告於買受前
    曾到場看過土地現狀，應知疵瑕存在，原告明知瑕疵存在仍
    予故買，不得主張物之瑕疵擔保云云，惟查：原告就曾到場
    查看土地一節，固不爭執，然系爭第193地號土地，地處偏
    僻，地界不明，甚且鑑測人員甲○○至現場實測，亦因障礙
    物沒有清除，僅能以釘輔助樁方式測量地界，已如前述，按
    連專業之測量人員到現場猶無法一目了然瞭解現場土地之地
    界，何況不具專業知識之原告，且被告於原告前往察看土地
    之時，被告均未一同前往指界，此為被告所自承，自難以原
    告於洽購之前曾經到過土地在之地，即謂原告認同系爭水溝
    、道路等瑕疵存在，並同意購買有瑕疵之土地。再者，參諸
    原告與被告訂約之時，即於契約明載，被告必須申請複丈踏
    明界址，以使原告完全占有土地，並瞭解土地實況，無非係
    為保障自身之權利，更明原告無放棄主張物之瑕疵擔保權利
    ，被告徒以原告曾訪土地現場，即謂原告明知物之瑕疵而故
    買，被告不負擔保之責，自無可採。
  (2)又系爭第194地號土地，為國有土地，參諸卷附兩造所不爭
    執之被告與國有財產局中區辦事處租賃契約，其於特約事項
    第3項載明：「本案土地係代表繼承，在全體繼承人未達成
    協議前，不得將承租權轉讓」。即系爭第194地號土地係被
    告與其他繼承人共同承租，必須全體繼承人同意方得加以處
    分，本件被告僅是承租人之一，就整體租賃權，並無處分之
    權，被告並無將系爭土地耕作之權，讓渡與他人之權限，即
    被告同意讓渡予原告之耕作權，依法不得對抗其他共同承租
    人，其他共同承租人亦得對原告主張無權占用其承租土地，
    是原告主張被告就系爭第194地號土地，係代表繼承承租，
    並無排他之權利存在，於全體繼承人未達成協議前，不得將
    承租權轉讓他人，其他承租人得向原告主張耕作權不存在，
    並對原告主張無權占用土地之事實，應屬可採。且參諸卷附
    國有財產局中區辦事處96年7月23日函覆原告之函文，亦表
    明系爭第194地號土地，係被告代表繼承承租，於全體繼承
    人未達協議前，被告無單獨讓與承租權之權利，更明被告售
    予原告之第194地號土地耕作權，無法對抗其他共同承租人
    ，其他共同承租人得向原告主張權利，是原告主張被告所出
    售之耕作權存有瑕疵，亦屬可採。
  (四)按物之出賣人對於買受人，應擔保其物依第373條之規定危
    險移轉於買受人時無滅失或減少其價值之瑕疵，亦無滅失或
    減少其通常效用或契約預定效用之瑕疵，民法第354條第l項
    前段定有明文。又按，「買賣因物有瑕疵，而出賣人依前5
    條之規定，應負擔保責任者，買受人得解除契約…。」、民
    法第359條前段亦定有明文。再者，債權或其他權利之出賣
    人，應擔保其權利確係存在。民法第350條前段定有明文；
    又出賣人不履行第348條至第351條所定之義務者，買受人得
    依關於債務不履行之規定，行使其權利。民法第353條亦定
    有明文。另債權人於有第226條之情形時，得解除其契約。
    民法第256條復定有明文。本件被告出售之系爭第193地號土
    地，既存有前述水溝、既成道路存在之瑕疵，且被告出售之
    耕作權根本無法使原告取得對抗其他共同承租人之效能，該
    耕作權本不存在，被告就該耕作權之給付，本屬不能給付，
    是原告基於前述物之瑕疵擔保效力規定，及權利瑕疵擔保規
    定，主張其對被告有解除契約之權利，於法有據。又原告係
    以起訴狀之送達為對被告解除契約之意思表示，被告於96年
    6月7日收受起訴狀繕本，是原告解除契約之該意思表示於96
    年6月7日即已生效，是原告主張兩造之系爭買賣契約業已於
    96年6月7日解除，自屬可採。
  (五)再按契約解除時，當事人雙方回復原狀之義務，除法律另有
    規定或契約另有訂定外，由他方所受領之給付物，應返還之
    。受領之給付為金錢者，應附加自受領時起之利息償還之。
    民法第259條第1款、第2定有明文。本件原告業因系爭不動
    產買賣契約給付被告150萬元，此為被告所不爭執，今兩造
    系爭不動產買賣契約業己解除，原告請求被告返還價金150
    萬元，並自起訴狀繕本送達翌日起，至清償日止，按法定利
    率即年息百分之5，加給付利息，於法自屬有據。
  (六)另原告復主張兩造之買賣契約，今因被告給付具有瑕疵，被
    告已加以解除，被告依買賣契約第10條約定，給付原告150
    萬元違約金云云。依卷附兩造之不動產買賣契約，兩造於不
    動產買賣契約第10條固約定：「乙方（即原告）如不履行本
    契約交付殘餘價金時，或因可歸責於乙方之事由，致不能如
    期交付殘餘價金時，甲方無庸催告，乙方願將所交付價金悉
    數由甲方沒收充作處罰違約金；而甲方（被告）不履行本契
    約義務時願將所受價金退還乙方，並應同時給付同額現金與
    乙方充為處罰違約金，本契約即為自然解除。」，惟依上開
    違約金條款既規定，「被告於不履行本契約義務時願將所受
    價金退還乙方，並應同時給付同額現金與原告充為處罰違約
    金，本契約即為自然解除。」等語，探其真意，顯係約定於
    被告不願出售，而不願交付、移轉買賣之標的物時，如欲解
    除契約，得以償還原告已付價金，並加倍給付之方式為之，
    即被告得以給付原告已付價金之一倍，作為賠償違約金，並
    解除系爭買賣契約，是系爭違約金給付條款，必於被告故意
    不為履約，而欲為解除契約時，方得適用，今被告並非不為
    履約，僅是其所交付之物及讓與之權利有所瑕疵，原告得為
    解除契約，此與前述違約金條款所規定被告故意違約不為履
    行之要件有別，是原告主張其得依前述不動產買賣契約之約
    定，請求被告給付150萬元違約金，於法無據。
四、綜上所述，兩造系爭之不動產買賣契約業已解除，被告自應
    將收受自原告之價金150萬元返還原告，從而，原告依價金
    返還請求權之法律關係，請求被告給付150萬元，及自起訴
    狀繕本送達翌日即96年6月8日起，至清償日止，按年息百分
    之五計算之利息，為有理由，應予准許，至於原告逾此範圍
    部分之請求，為無理由，應予駁回。又兩造就原告勝訴判決
    部分，均陳明願供擔保，請准宣告假執行及免為假執行，經
    核無不符，爰酌定相當擔保金，均准許之。至於原告敗訴部
    分，其假執行失所附麗，應併予駁回。
乙、反訴部分:
一、反訴原告起訴主張: 原告已依約將系爭土地所有權移轉登記
    予被告，且已鑑界點交被告管領使用，被告卻未給付尾款30
    萬元，為此爰依系爭契約第3條第2款之約定提起反訴。並聲
    明: (1)反訴被告應給付反訴原告30萬元，及自96年3月13日
    起至清償日止，按年息百分之五計算之利息；(2)願供擔保請
    准宣告假執行。
二、反訴被告則以系爭契約因反訴原告未依約履行，且就系爭契
    約之履行有瑕疪，已解除系契約，反訴原告自無庸給付系爭
    土地之尾款置辯，並聲明：反訴原告之訴駁回。
三、經查：兩造所訂之系爭不動產買賣契約，業經原告即反訴被
    告解除，已如前開本訴理由所載，系爭不動產買賣契約既已
    解除，兩造互負回復原狀之義務，反訴原告即被告對反訴被
    告即無主張給付價金之請求權存在，反訴被告對反訴原告即
    無再為給付買賣價金之義務存在，從而，反訴原告基於系爭
    解除失效買賣契約之價金給付請求權法律關係，請求反訴被
    告應給付反訴原告30萬元，及自96年3月13日起至清償日止
    ，按年息百分之五計算之利息，為無理由，應予駁回。又反
    訴原告之訴既經駁回，其假執行之聲請亦失所附麗，應併予
    駁回。
丙、本件事實已臻明確，兩造其餘攻擊、防禦主張，經番酌後，
    核與結論無涉，爰不一一贅述，併此敘明。
丁、訴訟費用負擔及假執行宣告之依據：民事訴訟法第78條、第
    79條，第390條第2項，第392條第2項、第3項。
中    華    民    國    97    年    2    月    29    日
                  民事第二庭    法  官  涂秀玲
正本係照原本作成。
如對本判決上訴，須於判決送達後20日內向本院提出上訴狀。
中    華    民    國    97    年    2    月    29    日
                                書記官


司法院資訊處製作；財團法人民間司法改革基金會備份。
